【裁判字號】    94,交上訴,113
【裁判日期】    950222
【裁判案由】    過失致死
【裁判全文】
臺灣高等法院臺南分院刑事判決       94年度交上訴字第113號
上  訴  人
即  被  告  丙○○
                    十二號四樓.
                    樓
選任辯護人  鄭慶海  律師
上列上訴人因過失致死案件，不服臺灣台南地方法院92年度交訴
字第170號中華民國93年11月24日第一審判決（起訴案號：臺灣
台南地方法院檢察署92年度偵字第578號），提起上訴，本院判
決如下：
    主  文
原判決撤銷。
丙○○無罪。
    理  由
一、公訴意旨以：丙○○係臺南縣警察局新營分局之警員 (現已
    調職至臺北市警察局)，平時即以騎用警車從事巡邏之勤務
    ，為從事業務之人。於民國九十一年六月七日下午一時許，
    騎駛車牌號碼ＫＫ９─３６８號之警用重型機車，沿臺南縣
    新營市○○路，由北往南方向行駛，途經民治路與進修街七
    巷口處，當時天候、路況良好，其原應注意汽車駕駛人於雙
    向二車道行駛時，在快慢車道間變換車道時，應讓直行車先
    行，並注意安全距離，而依當時情形又無不能注意之情事，
    竟疏於注意，為閃避慢車道之前方自小客車，未讓快車道直
    行在後之沈瑞華所騎之車牌號碼ＭＵＸ─１７２號之機車先
    行，即貿然偏左駛入快車道內，適沈瑞華因酒後駕車，亦疏
    於注意而擦撞丙○○所騎上開警用重型機車，致沈瑞華人車
    倒地，受有腦挫傷、顱內出血等傷害，經送醫急救後不治死
    亡，認被告涉有上開過失致死之犯嫌等語。
二、訊據被告辯稱：被告雖然有變換車道，但有讓後面被害人可
    保持安全距離的空間，猶以被害人酒後駕車，精神恍惚從後
    追撞，被告沒有肇事責任，被害人係因腦血管瘤破裂而死亡
    與被告之行為無因果關係等語。
三、公訴人認被告涉犯過失致死罪嫌，係以被害人之女甲○○之
    指訴、道路交通事故調查報告表一份及事故現場與車損蒐證
    照片十四張為據。
四、查：被害人沈瑞華因本件車禍，而受有如事實欄所載等傷害
    ，且經送醫救治後，延至同年月十八日下午三點鐘左右，仍
    因顱內出血而傷重不治死亡等情，則有財團法人長庚紀念醫
    院嘉義分院九十一年六月十八日診斷證明書一份在卷足考，
    並經臺灣臺南地方法院檢察署檢察官督同檢驗員相驗屬實，
    且製有勘驗筆錄、驗斷書、相驗屍體證明書各一份存卷可憑
    ，應堪信採。
五、 經詳細觀察警繪事故現場圖及事故現場與車損蒐證照片等
     內容，可知：
（一）本件肇事地點之台南縣新營市○○路與進修街七巷之交岔
      路口附近，係屬於市區道路，且為乾燥之柏油路面，而路
      面上之標線清晰，該民治路上則為畫分有快車道與機慢車
      優先道之雙線道。又本件車禍發生後，被告丙○○所騎之
      警用重型機車，係左倒於民治路上由北往南方向之快車道
      與機慢車優先道間之白色快慢車道分隔線上（該車車頭略
      朝西方，車尾則略朝東方），後車輪則延伸往東北方，且
      至約為快車道中央之路面上，遺留有一道五‧一公尺長之
      刮地痕，其起點距離道路中央之分向限制線為一‧七公尺
      左右（警繪事故現場圖上之比例略有出入），該車車箱並
      打開而有錄影帶、打火機等物品散落於地。另被害人沈瑞
      華所騎之重型機車，則右倒於民治路上由南往北方向之快
      車道上（即對向快車道內之中央雙黃實線旁；車頭略朝東
      方，車尾則略朝西方），由前車輪延伸往西北方，且至對
      向快車道內，遺留有一道十‧六公尺長之刮地痕，車尾至
      中央雙黃實線約０‧七公尺附近則有一攤血跡（長０‧一
      公尺，寬０‧一公尺），機車車箱打開且雜物散落於地上
      （內有米酒數瓶、塑膠袋及雨衣等物品），車後掉落一頂
      銀色半罩式安全帽，仰落在中央雙黃實線上。此外，被告
      所騎之警用機車於發生事故後，有左後車身板金破裂之情
      形，被害人所騎之機車則有右前方板金破裂之損害狀況。
（二）又根據事故現場圖上所註記之兩車刮地痕起點，均在上開
      民治路北往南方向之快車道上，同時參照臺灣臺南地方法
      院檢察署九十一年度相字第七八０號相驗卷宗第八十五頁
      左側上、下兩張照片內容，亦可清楚看出兩車撞擊後刮地
      痕之走向情形，據此可知本件事故發生前瞬間，被告丙○
      ○所騎之警用機車，以及被害人沈瑞華所騎之機車，應均
      係沿民治路北往南方向之快車道上行駛。至於兩車發生撞
      擊前之行車速度，根據被告所騎警用機車所留下之刮地痕
      長五‧一公尺，被害人所騎機車刮地痕長十‧六公尺等情
      ，可推估被告所騎警用機車倒地時車速，應較被害人所騎
      機車倒地時之車速來得慢。此外，由兩車刮地痕起點之相
      對位置判斷，亦可推知被害人所騎機車於發生撞擊後，則
      至少仍行駛了約一‧八公尺（十三‧三公尺減去十一‧五
      公尺；參照警繪事故現場圖），此一現象亦可佐證被害人
      所騎之機車車速較高，才會在倒地前行駛較遠之距離。另
      由上開兩張現場照片之內容，亦可看到兩車刮地痕往北方
      向延伸相交處，有略微顏色較暗的散落物，或是兩車撞擊
      所滴下的油漬或是水漬，而該刮地痕延伸相交處，亦應是
      為兩車發生撞擊之大約地點。
（三）經由車損照片則可發現被告丙○○所騎之警用機車左側有
      疑似擦撞藍色痕跡（上開相驗卷宗第一一三頁、一一六頁
      下方照片），而被害人沈瑞華所騎機車之右側腳踏板處，
      則有疑似撞擊痕跡（同卷第一一四頁兩張照片，但非撞擊
      所致，而係跌倒所致），被害人車頭藍色車輪蓋有撞擊痕
      跡，此參以卷內其他車損照片內容，可知被告所騎之警用
      機車係向左倒，且倒在近處，刮痕斜角較大；而被害人所
      騎機車則是向右倒，並倒在遠處，刮痕斜角較小。因之，
      被害人所騎機車右側腳踏板處之疑似撞擊痕跡，應非遭受
      被告所騎之警用機車大角度撞擊所導致（因為該疑似撞擊
      痕跡必須是大角度撞擊才會產生），否則，被害人所騎之
      機車如遭受大角度撞擊，則依理應不可能在行駛一‧八公
      尺後，才以小角度的刮痕走向在地面上刮滑（此等情況下
      ，機車一般幾乎都會立即倒地並開始刮擦路面）。至被告
      所騎之警用機車左側疑似擦撞藍色痕跡，係與被害人所騎
      機車發生撞擊所留下一情，則尚可認定。因此，根據上述
      兩車相對車速之推估，以及參酌相關證據所呈現之資料，
      可以確定兩車應屬於同向追撞，且被害人所騎機車係以較
      高的速度，由後追撞被告所騎之警用機車，而兩車撞擊的
      部位，則係被害人所騎機車頭部（非腳踏板處），擦撞被
      告所騎警用機車之左側。
（四）根據右開兩車受損以及刮地痕走向等客觀事證推斷，既可
      知悉兩車間並非發生大角度之擦撞，又因被告丙○○所騎
      之警用機車係向左倒，所以該機車應是在向右偏行之情形
      下，與被害人所騎之機車發生擦撞，此與被告於警詢時及
      偵審中所自稱：其係看見路旁小客車駛出後就閃避至快車
      道，等通過該部小客車後欲駛進機慢車優先道時，就遭後
      方行駛而來之機車自左後方撞上等情，經核亦大致相符。
      而車禍係在被告閃避右方小客車而變換車道完畢，要回到
      慢車道之際發生，此時已無變換車道不當之問題，而是後
      車有注意車前狀況，預防危險發生，保持隨時可煞停之義
      務，被害人未注意及之，致生車禍，被告係遭被害人自後
      追撞，其本身應無過失。
（五）本件車禍經送台灣省台南區車輛行車事故鑑定委員會初步
      鑑定結果，亦認為本件車禍之發生：如被害人沈瑞華所騎
      機車前輪蓋擦損，與被告丙○○所騎警用機車左後車身受
      損，比對符合，則被害人（血液酒精濃度測定值超過標準
      ）駕駛重機車未注意車前狀況，未保持安全距離，為肇事
      原因；被告無肇事因素（無照駕車有違規定），有該鑑定
      委員會九十一年七月十二日南鑑字第九一０八二三號函所
      附之鑑定意見書一份在卷可憑（詳見相驗卷宗第四十頁至
      第四十二頁）。
（六）復經送台灣省車輛行車事故覆議鑑定委員會鑑定結果，亦
      認為本件車禍之發生，係被告丙○○駕駛重型警用機車行
      經肇事地點時，為閃避路右方不明小客車，而未打方向燈
      即轉進快車道往左偏行時，與左方後沿快車道駛至之被害
      人沈瑞華所騎之重型機車發生碰撞而肇事之可能性較大等
      情，有前述覆議鑑定委員會九十一年九月十日府覆議字第
      九一一七四五號函一份存卷可考，惟未說明認定之理由；
      又本件經再度送請財團法人成大研究發展基金會鑑定結果
      ，認本件車禍的原因，為被告丙○○變換車道未注意左後
      來車，與被害人沈瑞華嚴重酒醉駕駛同為肇事原因，則有
      該基金會九十三年五月十日（九三）成大研基建字第０九
      四二號函所附之鑑定意見書一份在卷可憑（審理卷宗第七
      十八頁參照），惟查成大研究發展基金會鑑定結果亦認為
      「發生撞擊時已完成變換車道」（見該報告第十五頁），
      故變換車前時並未發生車禍，而係變換車道後才發生車禍
      ，應無疑義。則車禍不是因被告變換車道不當而發生，而
      係被害人未注意車前狀況。
（七）依成大研究發展基金會推算，被告駕駛機車之車速為一○
      ．六公里（時速），被害人為二三．四公里，則被害人之
      車速較被告每秒快一．九七公尺（計算方式：（二三．四
      -一六．三）×一○○○÷三六○○=一．九七）被告之車
      速為每秒四．五二公尺（一○．六×一○○○÷三六○○
      =四．五二）（辯護人認○．四五公尺尚有錯誤，其後於
      94年3月10日聲請狀有更正），被害人之車速為每秒六．
      五公尺（二三．四×一○○○÷三六○○=六．五公尺），
      。一輛車之長度約四公尺，被告駕駛之機車自快慢車道變
      換至快車道起再超越前方欲起步行駛之小客車後，車長加
      超車安全距離約八公尺，被告只須二秒即可完成超車，（
      辯護人認須二十秒尚有錯誤），被害人於二秒後追撞被告
      ，則二秒前被害人與被告之距離為三．九四公尺，應有合
      理煞車距離，且被害人車速為時速二三．四公里，速度不
      快，依一般狀況，應可煞停，被害人未能煞停或閃避，應
      係酒醉所致。至辯護人稱被告超越小客車約需二三．五公
      尺（見本院卷第三六頁），應非可採。
（八）被告之辯護人聲請送成大研究發展基金會函查：(1)、鑑定
      意見書第六－(二)載述：「根據丙○○所騎乘ＫＫ－九三六
      八號警用重型機車所留下刮地痕長五．一公尺，被害人沈
      瑞華所騎乘ＭＶＸ－一七二號重型機車刮地痕長一０．六
      公尺，本分析推估丙○○重機車倒地時車速約為一六．三
      公里，沈瑞華重機車車速約為二三．四公里，沈瑞華重機
      車車速較高」等語，則依該等車速數據計算被害人沈瑞華
      之車速，較被告丙○○之車速每秒快一．九七公尺左右左
      右，其計算方式為（23.4 -16.3×1000÷3600 = 1.97）
      。(2)、丙○○車速為一六．三公里，則每秒行車距離為四
      ．五三公尺（計算方式：16300÷3600 = 4.53（弱））。
      沈瑞華車速為二三．四公里，則每秒行車距離為六．四七
      公尺（計算方式：234000÷3600=6.5）。(3)、茲被告丙○
      ○依據其於九十一年六月十九日警訊中供述：「我是民治
      路直行往復興路方向，我當時是騎在機車道上面，因為路
      旁是有停車格，因為那時候差不多離我十公尺的時候，有
      一部自小客車好像要轉出來的樣子，所以我就騎到快車道
      去，然後通過那部自小客車之後，我就慢慢的往慢車道靠
      ，結果他是跟我摩托車的左後方追撞這樣」等情，作成「
      行車路線肇事說明圖」請成大研究發展基金會，就上開「
      行車路線肇事說明圖」（見本院卷第36頁）答覆有否接近
      實情，經本院94年3月15日向成大研究發展基金會函查，
      並於94年5月20日、94年7月1日94年8月4日94年11月1日、
      94年12月23 日函催，均未獲答覆，鑑定人乙○○先生於
      本院作證時，亦未就該點答覆，故難認成大研究發展基金
      會前開鑑定結果，就兩造車速差異產生之反應距離尚難為
      說明，該鑑定結果尚有瑕疵，且該鑑定結果已認定發生撞
      擊時已完成變換車道，則又認為向左變換車道不當，未注
      意左後方來車，亦有矛盾而難憑採。
六、被告之辯護人又聲請向長庚紀念醫院嘉義醫院函詢：被害人
    因腦血管瘤破裂而死亡，其腦血管瘤發生破裂之原因為何？
    其與外傷性蜘蛛網膜下出血有否關聯？等情，經長庚紀念醫
    院函覆稱：「沈君91年6月7日至本院急診時即有動脈瘤出血
    現象，動脈瘤之破裂無法排除與車禍無關，即可能本身已有
    動脈瘤，但動脈瘤破裂出血是車禍引起。」有長庚紀念醫院
    嘉義醫院94年3月15日（九四）長庚院喜字第二四○號函附
    本院卷可按，故被害人之死亡與本件車禍仍有因果關係，被
    告辯稱無因果關係，尚難採信，惟被告於本件車禍並無過失
    ，已無前述，故仍不能令被告負過失責任。
七、被害人於本件車禍發生後，經營新醫院醫護人員抽血檢驗結
    果，其血液中酒精值高達四三五mg/dl，有營新醫院九十一
    年六月七日生化檢驗申請報告單及九十二年九月一日九十二
    營新發字第二五四號函各一紙在卷足參（參見相驗卷宗第十
    六頁及審理卷宗第八頁），該數值換算成吐氣酒精濃度，則
    約為每公升二‧一七五毫克，此檢驗結果遠超過可得合於規
    定駕車之吐氣酒精濃度每公升０‧二五毫克之標準甚多，且
    亦超過酒後駕車之公共危險罪中吐氣酒精濃度為每公升０‧
    五五毫克之參考基準，足見被害人於肇事時應已嚴重酒醉，
    而難以清晰辨識外在環境。至被害人於此等大量飲酒後駕車
    之情況下，雖無其他積極事證足以證明被害人業已完全喪失
    意識，而有搖晃、蛇行等極度嚴重之異常駕駛行為，然因其
    飲酒後反應及車輛操控能力業已變差，顯然並無一般正常駕
    駛人之應變與預見他車將有變換車道之行為並事先防範等駕
    駛能力，故被害人酒醉駕車及疏未注意車前狀況之駕駛行為
    ，應係本件車禍發生之原因。
八、綜上，被告騎車於變換車道完成後，遭被害人自後追撞，致
    被害人死亡，應係被害人未遵守道路交通安全規則第九四；
    條第一項：「汽車在同一車道行駛時，除擬超越前車外，後
    車與前車之間應保持隨時可以煞停之距離。」之規定所致，
    被告並無過失，其過失致死之行為不能證明，此外又查無其
    他任何積極之證據，足認被告有上述犯行，應諭知無罪，原
    審未察，遽予論罪，尚有未洽，被告上訴為有理由，應由本
    院將原判決撤銷，改判無罪。
據上論結，應依刑事訴訟法第369條第1項前段、第364條、第301
條第1項，判決如主文。
本案經檢察官趙中岳到庭執行職務。
中    華    民    國    95    年    2     月    22    日
                  刑事第三庭    審判長法  官  陳義仲
                                      法  官  宋明蒼
                                      法  官  楊子莊
以上正本證明與原本無異。
檢察官如不服本判決，應於收受本判決後十日內向本院提出上訴
書。其未敘述上訴理由者並得於提起上訴後十日內向本院補提理
由書狀。
                                      書記官  王全龍
中    華    民    國    95    年    2     月    23    日


司法院資訊處製作；財團法人民間司法改革基金會備份。
